【裁判字號】    99,易,1765
【裁判日期】    991007
【裁判案由】    詐欺
【裁判全文】
臺灣高雄地方法院刑事判決              99年度易字第1765號
公  訴  人  臺灣高雄地方法院檢察署檢察官
被      告  甲○○
上列被告因詐欺案件，經檢察官提起公訴（99年度偵字第17392
號）及移送併辦（99年度偵字第25453號），本院判決如下：
    主  文
甲○○幫助犯詐欺取財未遂罪，處有期徒刑貳月，如易科罰金，
以新臺幣壹仟元折算壹日。
    事  實
一、甲○○可預見將個人金融帳戶資料提供他人使用，可能遭詐
    騙集團用以詐騙他人將款項匯入其所提供之金融帳戶內後再
    領取之，因而幫助他人實施詐欺取財之犯行，竟基於縱他人
    以其金融帳戶作為詐欺取財之犯罪工具亦無違其本意之幫助
    詐欺取財不確定故意，於民國99年1 月14日15時許，在高雄
    市○○路與重愛路口，將其申辦之永豐商業銀行北高雄分行
    帳號00000000000000號帳戶（下稱「系爭帳戶」）之提款卡
    、密碼交付真實姓名年籍不詳綽號「水哥」之成年男子及其
    所屬詐欺集團使用。嗣該詐欺集團之成員即共同基於意圖為
    自己不法所有之詐欺取財犯意聯絡，自稱為「甲○○」，在
    雅虎奇摩網站上，刊登販賣洗碗機、手機之不實訊息，致丙○○、乙○○陷於錯誤，參與競標而得標，分別於99年1 月
    15 日13 時53分許、12時44分許匯款新臺幣（下同）1 萬元
    、4000元至系爭帳戶。嗣丙○○、乙○○發覺有異報警處理
    ，由永豐商業銀行北高雄分行將系爭帳戶列為警示帳戶，致
    詐欺集團成員無法提領上開詐騙款項而未遂。
二、案經丙○○訴由臺北市政府警察局中山分局、基隆市警察局
    第四分局分別報告臺灣高雄地方法院檢察署檢察官偵查起訴
    及移送併辦。
    理  由
一、證據能力之判斷─
    本判決據以認定事實之各項證據，其中關於傳聞證據部分，
    除合於刑事訴訟法第159 條之1 至4 或其他傳聞例外規定，
    本有證據能力外，餘均經檢察官及被告甲○○於本院同意作
    為證據（本院審易卷第14頁背面），本院審酌各該證據作成
    時之情況，認為作為證據並無不當，依同法第159 條之5 之
    規定，均得作為證據，合先敘明。
二、認定事實所憑證據及被告之辯解─
    訊據被告甲○○於本院審理時固坦承有於前揭時、地，將其
    申設系爭帳戶之提款卡及密碼，交付真實姓名年籍不詳綽號
    「水哥」之成年男子，惟矢口否認有何幫助詐欺犯行，辯稱
    ：伊因要找工作被騙云云。經查：
  (一)系爭帳戶係被告於98年11月26日申請開立，於99年1 月14日
    將系爭帳戶之提款卡及密碼，在高雄市○○路與重愛路口之
    公園外，交付真實姓名年籍不詳綽號「水哥」之成年男子；
    被害人丙○○、乙○○分別於前揭時間，因遭詐騙集團成員
    施以前述詐術，陷於錯誤而轉匯上開款項至被告申設之系爭
    帳戶等情，業據證人即被害人丙○○、乙○○於警詢時證述
    在卷（警一卷第1-3 頁、警二卷第8 頁），復有永豐商業銀
    行北高雄分行99年3 月23日函暨附件系爭帳戶存摺存款往來
    明細查詢一覽表、客戶基本資料表（警一卷第11-14 頁）、
    永豐商業銀行北高雄分行99年9 月1 日函暨附件（本院易字
    卷第12-13 頁）、系爭帳戶存摺影本（警二卷第5-6 頁）、
    臺北市政府警察局中山分局民權一派出所受理各類案件紀錄
    表、受理刑事案件報案三聯單、受理詐騙帳戶通報警示簡便
    格式表、陳報單、內政部警政署反詐騙案件紀錄表、金融機
    構聯防機制通報單（警一卷第4-8 、25頁、警二卷第10、13
    頁）、基隆市警察局第四分局偵查隊受理詐騙帳戶通報警示
    簡便格式表、受理刑事案件報案三聯單（警二卷第12、14頁
    ）、雅虎奇摩拍賣網頁列印資料（警二卷第22-23 頁）、雅
    虎奇摩拍賣得標通知網頁列印資料（警二卷第45-46 頁）、
    即時通談話內容網頁列印資料（警二卷第49-56 頁）、EATM
    交易記錄查詢（警二卷第48頁）在卷可憑，足認被告申設之
    系爭帳戶確實遭真實姓名年籍不詳詐騙集團成員用以詐騙被
    害人丙○○、乙○○匯款使用無訛。
  (二)刑法上之故意，可分為直接故意與間接故意（不確定故意）
    ，所謂「不確定故意」，係指行為人對於構成犯罪之事實，
    預見其發生而其發生並不違背其本意者，刑法第13條第2 項
    定有明文。金融帳戶之提款卡、密碼乃個人重要理財之物，
    若落入不明人士手中，極易被利用為取贓之犯罪工具，一般
    人均有妥為保管以防止他人任意使用之認識，縱有特殊情況
    偶須交付他人使用，亦必深入瞭解用途及合理性，始會安心
    提供。被告雖以前詞置辯，惟其所辯縱屬實在，亦僅能認定
    被告提供系爭帳戶之「動機」在於求職，而非為直接換取該
    帳戶之對價。惟「動機」與「犯罪故意」應予明確劃分，出
    於正當甚或係可堪憐憫之良善動機，均僅為量刑時之審酌事
    項，尚不能執此遽謂行為人欠缺犯罪故意或幫助犯特定罪之
    未必故意，是尚難以被告求職「動機」推論其欠缺幫助他人
    犯罪之意。
  (三)被告於警詢時供稱：伊看報紙應徵司機工作，對方要求提供
    銀行帳號以供將來薪水轉入云云（警二卷第3 頁），於偵訊
    及本院審理時改稱：對方說要徵信，伊才將系爭帳戶提款卡
    、密碼交付對方云云（偵卷第11頁、本院審易卷第12頁背面
    ），被告前後所稱交付系爭帳戶提款卡、密碼與對方之目的
    迥異，是否可信，已非無疑。況倘被告所稱交付系爭帳戶提
    款卡之目的係為供將來薪資轉入為真，則僅需告以對方系爭
    帳戶帳號即足；又被告交付系爭帳戶提款卡、密碼與對方時
    ，系爭帳戶內僅餘100 元，有系爭帳戶往來明細查詢一覽表
    （本院易字卷第13頁）在卷，且為被告供承屬實（本院易字
    卷第30頁），則憑結餘100 元之系爭帳戶殊難達徵信目的，
    足徵被告所辯交付系爭帳戶提款卡、密碼與對方之目的，均
    無交付帳戶提款卡及密碼之必要，被告將系爭帳戶資料交付
    與欠缺信賴關係之他人，即等同將該帳戶之使用，置於自己
    之支配範疇外，而容任該他人可得恣意為之。參以金融機構
    存款帳戶之提款卡及密碼如相結合，即可供人使用自動櫃員
    機任意提領現金，如遭不相干之人知悉並持有，該人即得以
    該存款帳戶供他人匯款入帳並得以提款卡及密碼逕提領帳戶
    內金額，而供犯罪集團以其帳戶作為財產犯罪之工具，此為
    一般生活常識，衡情，被告既供承先前曾經營寵物店、從事
    房地產廣告代銷業務，當初對方向其要帳戶之提款卡及密碼
    ，其感覺怪怪的等語（本院易字卷第29頁），堪信被告既為
    成年人且有相當智識程度及社會經驗，對上開一般生活常識
    自難諉為不知，而竟仍於預見提供系爭帳戶可能遭利用作為
    詐欺犯罪工具之情況下，仍交付系爭帳戶之提款卡及密碼與
    真實姓名年籍不詳綽號「水哥」之成年男子，不論原因為何
    ，終究係以所交付之帳戶遭如何利用均無所謂之意思而為交
    付。本件雖無證據足認被告與上開詐騙集團成員有何共犯之
    犯意聯絡或參與詐欺取財之行為，然對其提供系爭帳戶資料
    可能遭利用作詐欺取財之犯罪工具，因而幫助該詐騙集團實
    行詐欺取財犯罪，既非無預見，仍加以提供，主觀上之間接
    幫助故意已堪認定。
  (四)按刑法第30條第1 項之從犯，係因幫助正犯而成立。而依同
    條第2 項之規定，從犯之處罰，係按正犯之刑處罰，但得減
    輕之，故正犯為障礙、中止或不能未遂犯時，從犯亦為障礙
    、中止或不能未遂犯（最高法院80年度臺上字第3395號判決
    意旨參照）。次按金融機關與客戶間之乙種活期存款契約，
    係屬一消費寄託法律關係。而依民法第602 條第1 項規定：
    「寄託物為代替物時，如約定寄託物之所有權移轉於受寄人
    ，並由受寄人以種類、品質、數量相同之物返還者，為消費
    寄託。自受寄人受領該物時，準用關於消費借貸之規定」；
    而所準用消費借貸之民法第478 條之規定為：「借用人應於
    約定期間內，返還與借用物種類、品質、數量相同之物。未
    定返還期限者，借用人得隨時返還，貸與人亦得定1 個月以
    上之相當期限，催告返還」。被害人將款項匯入人頭帳戶之
    金額，所有權已屬人頭帳戶所屬銀行，人頭帳戶所有人對所
    屬銀行僅有因消費寄託關係所生之消費寄託物之返還請求權
    而已，並未取得該筆款項之實際占有。從而，詐欺取財之被
    害人於遭受詐騙後，將款項匯至犯罪行為人所指定之銀行帳
    戶內，在未實際領款之前，犯罪行為人既未取得該詐騙款項
    之占有，其詐欺取財犯罪行為即尚未完成，為未遂犯，自應
    成立刑法第339 條第3 項、第1 項之詐欺取財未遂罪。本件
    被告基於幫助詐欺之不確定故意，將系爭帳戶之提款卡、密
    碼交付「水哥」及其所屬詐欺集團成員，該詐欺集團成員雖
    以此進行詐騙，惟被害人遭詐騙所匯出之款項尚未經提領，
    詐欺犯行即遭查獲，揆諸上開說明，被告應屬幫助詐欺未遂
    。
  (五)綜上，本件事證明確，被告犯行洵堪認定，應予依法論科。
三、論罪科刑之理由─
  (一)按刑法上之幫助犯，係對於犯罪與正犯有共同之認識，而以
    幫助之意思，對於正犯資以助力，而未參與實施犯罪之行為
    者而言（最高法院88年度臺上字第1270號判決意旨參照）。
    被告甲○○提供系爭帳戶之提款卡及密碼與真實姓名、年籍
    不詳之詐騙集團成員使用，供詐騙被害人丙○○、乙○○匯
    入上開款項之工具，然單純提供金融帳戶不等同於實行詐術
    使被害人陷於錯誤而匯款之詐欺取財罪構成要件行為，僅屬
    對遂行詐欺取財犯行資以助力之幫助行為。此外，復無證據
    足認被告與詐騙集團成員間，就上開詐欺取財行為有何犯意
    聯絡，或參與詐欺取財之構成要件行為，即不得遽論其為詐
    欺取財罪之共同正犯，僅能論以幫助犯。又本件被害人丙○○、乙○○均因詐騙集團成員以前揭方式行騙，致陷於錯誤
    而各匯入前揭款項至系爭帳戶，僅因系爭帳戶經及時列為警
    示帳戶，幸未遭提領。然詐欺取財之正犯既已著手實施詐術
    行為，被害人亦均陷於錯誤而依指示匯款，僅因障礙致未得
    手，正犯之犯罪行為僅止於未遂，因幫助犯本質上具有從屬
    性，應認被告僅屬幫助詐欺取財未遂。
  (二)核被告所為，係犯刑法第30條第1 項、第339 條第3 項、第
    1 項詐欺取財未遂罪之幫助犯，爰依同法第30條第2 項之規
    定，按正犯之刑減輕之並依刑法第25條第2 項規定減輕其刑
    ，並遞減之。被告交付同一帳戶之一個幫助行為，幫助詐騙
    集團成員分別詐騙前揭2 位被害人之金錢而未遂，屬一幫助
    行為而觸犯數罪名，為想像競合犯，應依刑法第55條規定，
    從一重之幫助詐欺取財未遂（被害人丙○○匯款金額較高）
    處斷。移送併辦部分（被告提供系爭帳戶幫助詐騙集團成員
    詐取被害人乙○○匯款部分），雖未經起訴，惟與起訴部分
    （被告提供系爭帳戶幫助詐騙集團成員詐取被害人丙○○）
    ，屬同種想像競合犯之裁判上一罪關係，為起訴效力所及，
    本院自應併予審理。爰審酌被告提供系爭帳戶提款卡、密碼
    幫助他人犯罪，致真正犯罪者難以被查獲，令被害人陷於求
    償無門之風險，助長社會詐騙歪風，實為社會上詐騙集團猖
    獗，致一般民眾防不勝防之主因，犯罪所生危害非微；然念
    及被害人丙○○、乙○○遭詐騙之金額業經匯回渠等帳戶，
    詐騙集團未因此詐得款項，及被告之智識程度、生活狀況、
    犯罪後態度等一切情狀，量處如主文所示之刑，並諭知易科
    罰金折算標準，以示儆懲。
據上論斷，應依刑事訴訟法第299 條第1 項前段，刑法第30條、
第339 條第3 項、第1 項、第25條第2 項、第70條、第41條第1
項前段，刑法施行法第1 條之1 ，判決如主文。
本案經檢察官陳登燦到庭執行職務。
中    華    民    國    99    年    10    月    7     日
            刑事第十六庭  審判長法  官  曾逸誠
                                法  官  洪榮家
                                法  官  姚水文
以上正本證明與原本無異。
如不服本判決應於收受送達後10日內向本院提出上訴書狀，並應
敘述具體理由；如未敘述上訴理由者，應於上訴期間屆滿後20日
內向本院補提理由書（均須按他造當事人之人數附繕本）「切勿
逕送上級法院」。
中    華    民    國    99    年    10    月    8     日
                                書記官  蔡靜雯
附錄本案論罪科刑法條：
中華民國刑法第339條第1項
意圖為自己或第三人不法之所有，以詐術使人將本人或第三人之
物交付者，處 5 年以下有期徒刑、拘役或科或併科 1 千元以下
罰金。

司法院資訊處製作；財團法人民間司法改革基金會備份。
